【裁判字號】    91,易緝,166
【裁判日期】    920714
【裁判案由】    違反醫師法
【裁判全文】
臺灣板橋地方法院刑事判決                        九十一年度易緝字第一六六號
    公  訴  人  臺灣板橋地方法院檢察署檢察官
    被      告  甲○○
右列被告因違反醫師法案件，經檢察官提起公訴（九十一年度偵字第五七三九號），
本院判決如左：
    主  文
甲○○共同未取得合法醫師資格，擅自執行醫療業務，處有期徒刑壹年，減為有期徒
刑陸月，如易科罰金，以拾元折算壹日。
點滴注射器壹組、注射針筒壹支沒收。
    事  實
一、甲○○係醫師，於民國七十九年間在台北縣中和市○○街六十五號開設「天恩診
    所」執行醫療業務，並由其妻丙○○（另案判決確定）負責掛號等行政事務。其
    明知未取得合法醫師資格，不得擅自執行醫療業務，亦明知其妻丙○○未具有醫
    師、護士及其他醫事人員之資格，不得自行或在其指示下從事任何醫療行為。竟
    於民國七十九年四月九日上午十時許，乙○○攜其稚女周昭瑞（七十四年五月十
    一日生）前往天恩診所就周昭瑞腹痛、嘔吐症狀診療後未見好轉，於同日晚上七
    時許再度前往「天恩診所」求診，經甲○○診斷後，竟與丙○○基於共同之犯意
    聯絡，由不具醫師及護士資格之丙○○，於同日晚上七時三十分許為周昭瑞注射
    含複方多種維他命Ｂ－ＣＯＭＰＬＥＸ零點五西西之葡萄糖點滴，以增加體能；
    又於同日晚上八時三十分許，為周昭瑞注射抗生素ＧＥＮＴＡＭＹＣＩＮ零點八
    西西肌肉針劑止吐，而擅自執行注射針劑之醫療業務。嗣於同日晚上九時三十分
    許，周昭瑞因病情惡化，發生嘔吐、嘴唇變色、呼吸困難、大小便失禁等病徵，
    經轉診至佑林醫院及台北三軍總醫院急救，因重度瀰漫心肌炎引起急性心肺衰竭
    ，於同日晚間十一時許不治死亡（業務過失致死部分另案判決無罪確定）。
二、案經周昭瑞之父乙○○告發，由台灣板橋地方法院檢察署檢察官偵查起訴，經本
    院傳拘未到，於九十一年五月三十一日發布通緝，於九十一年九月六日在桃園中
    正國際機場為警緝獲到案。
    理  由
一、訊據被告甲○○固坦承於右揭時、地，指示不具醫師及護士資格之丙○○為周昭
    瑞注射之事實不諱，但矢口否認被訴違反醫師法之犯行，辯稱：伊要為周昭瑞打
    點滴時，因周昭瑞掙扎，無法順利注射，故改由伊抓住周昭瑞，並在旁指示丙○○進行注射，伊係為救治病人，並未違反醫師法，且本案業經最高法院判決無罪
    確定，有一事不再理云云。惟查：
    （一）被告行為時，醫師法第二十八條第一項前段規定，未取得合法醫師資格，
          擅自執行醫療業務者，處一年以上三年以下有期徒刑，得併科一萬元以上
          五萬元以下罰金，依刑法第八十條第一項第二款之規定，其追訴權時效為
          十年。本案病患周昭瑞於七十九年四月九日晚上九時三十分許，在「天恩
          診所」因病情惡化，發生嘔吐、嘴唇變色、呼吸困難、大小便失禁等病徵
          ，經轉診至佑林醫院及台北三軍總醫院急救後，仍因重度瀰漫心肌炎引起
          急性心肺衰竭，於同日晚間十一時許不治死亡之事實，業據被告供承在卷
          ，核與告發人乙○○指訴之情節相符，並經本院調取台灣板橋地方法院檢
          察署七十九年度偵字第三九六四號偵查卷證（含相驗卷及歷審卷宗）核閱
          屬實。而告發人乙○○於該案自台灣板橋地方法院檢察署檢察官相驗時起
          ，即數度具狀向檢察官指訴被告及其妻丙○○涉有違反醫師法之犯行，而
          檢察官於偵查中，原本即係就本案所涉各種犯罪可能性進行偵查，雖該案
          於偵查終結提起公訴時，檢察官僅就被告所涉刑法第二百七十六條第二項
          業務過失致死罪、丙○○所涉違反醫師法第二十八條第一項之罪提起公訴
          ，但該案於八十一年三月二日偵查終結提起公訴前，被告所涉醫師法之犯
          行既處於檢察官偵查階段，其時效應屬停止進行狀態，迨於八十一年三月
          二日確定檢察官並未就此部分行為提起公訴，且嗣後亦未就此部分行為分
          案偵查，其追訴權時效始繼續進行。而本案經告發人乙○○向台灣高等法
          院檢察署提出陳情後，經台灣高等法院檢察署於九十年四月二日以檢偕紀
          字第八四一八號函，發交台灣板橋地方法院檢察署檢察官偵查被告是否違
          反醫師法（詳該函文說明欄第三項，於九十年四月三日收文），經該署於
          九十年四月十日以九十年度他字第一二五九號案分案，並以「被告」身分
          傳喚甲○○後，於九十一年三月二十一日改分九十一年度偵字第五七三九
          號案件，並於九十一年三月二十二日提起本件公訴，是本案扣除偵查致追
          訴權時效停止進行之時間後，其追訴權時效尚未經過，本院應予審理，核
          先敘明。
    （二）右揭事實，業據告發人乙○○於本院審理中指訴綦詳，且被告甲○○於其
          業務過失致死一案偵查中亦稱：「晚上去沒有用藥，晚上時給她打點滴０
          ‧三三，功能是補充葡萄糖。打點滴後還吐，就給她吃一粒藥。吃完藥又
          吐，又打一針抗生素消炎，打屁股。」，「藥我配，她（指丙○○）打點
          滴，打屁股也是我配，她打針。」（台灣板橋地方法院檢察署七十九年度
          偵字第三九六四號過失致死偵查卷十四頁訊問筆錄參照）「（注射之過程
          你（指被告）人在何處？）在隔壁房間，一眼就可看到。」等語（見同檢
          察署八十一年度偵續字第九二號偵查卷第二三頁訊問筆錄參照），並有診
          察記錄表附於上開七十九年度偵字第三九六四號偵查卷內可憑。而被告於
          本院審理中仍為相同之陳述，並坦承知悉丙○○未具護士資格。而丙○○
          亦因此注射之醫療行為違反醫師法犯罪，經台灣高等法院於八十八年三月
          十二日以八十八年度少連上易字第一號判處有期徒刑一年，減為有期徒刑
          六月確定，亦經本院調取該案全部卷證資料核閱無誤。是被告確有指示未
          具醫師、護士或其他醫事人員資格之丙○○，為周昭瑞注射點滴及肌肉針
          劑等醫療行為甚明。
    （三）被告雖以前詞置辯，然醫師法於七十五年十二月二十六日修正公布，定自
          七十六年十二月二十一日起施行，依該法第二十八條第一項但書第二款規
          定之意旨，對所謂「醫師之輔助人員」，應以具有護士、助產士或其他醫
          事人員資格者為之，故「醫師之輔助人員，其資格尚無特別限制」之解釋
          ，應即不再適用，有行政院衛生署七十七年一月二十九日衛署醫字第七０
          八八七八號函附於台灣高等法院八十七年度少連上易字第四一號違反醫師
          法案卷可稽，丙○○既無任何醫事人員資格，自難認係「醫師之輔助人員
          」，而謂得在被告指示下為周昭瑞進行注射醫療行為。又本案於被告進行
          初步診斷時，僅判斷為腸胃炎，並為一般之注射治療，當時並無任何緊急
          救護之狀態，亦難認符合醫師法第二十八條第二項第四款之臨時施行急救
          之免責事由。而本案檢察官於八十一年三月二日對本案被告提起公訴時，
          僅係就所涉刑法第二百七十六條第二項業務過失致死罪為之，故被告上開
          被訴之案件雖曾經本院以八十一年度訴字第七五八號、台灣高等法院八十
          九年度上更（二）字第二四０號、最高法院八十九年度台上字第五二四一
          號判處無罪確定，但上開確定判決係認定被告之診斷並無延誤，與本案之
          指示丙○○「注射醫療行為」無涉。雖在上開歷審判決理由中均提及被告
          指示丙○○進行注射之事，但此項理由中之論述，並不具既判力，自難謂
          本案違反醫師法之犯行，業經前案判決效力所及，而有一事不再理之適用
          。
    （四）綜上所述，被告所辯各節核屬事後卸責之詞，委無足採。被告有指示未具
          醫師、護士或其他醫事人員資格之丙○○，為周昭瑞打點滴及肌肉針劑，
          擅自執行醫療業務之犯行，洵堪認定，應依法論科。
二、查被告行為後，醫師法第二十八條業於八十一年七月二十九日修正公布，經行政
    院八十一年八月二十八日台（八十一）衛字第二九八八六號令自同年九月一日起
    施行，將該條第一項前段所定「一年以上三年以下有期徒刑，得併科一萬元以上
    五萬元以下罰金」之法定刑，修改為「一年以上三年以下有期徒刑，得併科新台
    幣三萬元以上十五萬元以下罰金」，再於九十一年一月十六日修正為「未取得合
    法醫師資格，擅自執行醫療業務者，處六個月以上五年以下有期徒刑，得併科新
    臺幣三十萬元以上一百五十萬元以下罰金」之刑度，經比較其行為時法、中間法
    、裁判時法，以八十一年七月二十九日修正前之「行為時法」對被告最為有利，
    應依刑法第二條第一項但書之規定，適用行為時之舊法處斷。核被告所為，係犯
    八十一年七月二十九日修正前醫師法第二十八條第一項前段之未取得醫師資格而
    擅自執行醫療業務罪。被告本人雖具合法之醫師資格，然其與未具合法醫師資格
    之丙○○，有犯意之聯絡及行為之分擔，亦應論以共同正犯。公訴人認係犯醫師
    法第二十八條第一項前段之罪之教唆犯，尚有未洽，起訴法條應予變更為共同正
    犯。又醫師法第二十八條第一項前段之罪，以未有合法醫師資格為犯罪構成要件
    ，並非因身分或其他特定關係成立之犯罪，是被告自無適用刑法三十一條第一項
    處罰之必要，附此敘明。審酌被告知識、品行、犯罪之動機、目的、手段，及被
    告無犯罪前科，所生之危害，犯後態度等一切情狀，量處有期徒刑一年，以示懲
    儆。又中華民國八十年罪犯減刑條例於七十九年十二月二十九日公布，自八十年
    一月一日施行，被告於七十九年四月九日犯罪，其犯罪在七十九年十月三十一日
    以前，應依該條例第二條第一項第二款第三目、第四條第二項、第八條、第十條
    規定減其刑期二分之一，即減為有期徒刑六月。另被告犯罪後，刑法第四十一條
    業於九十年一月四日修正，其第一條前段為「犯最重本刑為五年以下有期徒刑以
    下之刑之罪，而受六月以下有期徒刑或拘役之宣告，因身體、教育、職業、家庭
    之關係或其他正當事由，執行顯有困難者，得以一元以上三元以下折算一日，易
    科罰金。」並於同年月十日公佈施行，於同年月十二日生效，比較新舊法之規定
    ，以變更後之新法對被告有利，依刑法第二條第一項前段之規定，適用裁判時之
    新法，而併諭知易科罰金之折算標準。再戡亂時期罰金罰鍰提高標準條例修正為
    罰金罰鍰提高標準條例於八十二年二月五日公布施行，該條例第二條將刑法第四
    十一條易科罰金之折算標準一元以上三元以下，由原定十倍提高為一百倍，新法
    對被告不利，依刑法第二條第一項但書規定，應適用修正前之舊法斟亂時期罰金
    罰鍰提高標準條例第二條規定，諭知以三十元折算一日之易科罰金折算標準，併
    此敘明。
三、末查點滴注射器壹組、注射針筒壹支，分別為被告注射點滴及肌肉針劑所使用之
    器械，雖未扣案，惟不能證明業已滅失，爰依醫師法第二十八條第一項前段宣告
    沒收。
據上論斷，應依刑事訴訟法第二百九十九條第一項前段、第三百條，中華民國八十一
年七月二十九日修正前醫師法第二十八條第一項前段，刑法第十一條前段、第二條第
一項前段、但書、第二十八條、第四十一條第一項前段，中華民國八十年罪犯減刑條
例第二條第一項第二款第三目、第四條第二項、第八條、第十條，戡亂時期罰金罰鍰
提高標準條例第二條，判決如主文。
本案經檢察官王志超到庭執行職務。
中      華      民      國    九十二    年      七      月      八      日
                                        臺灣板橋地方法院刑事第三庭
                                            法  官  鄭  水  銓
右正本證明與原本無異。
如不服本判決，應於判決送達後十日內，向本院提出上訴狀。
                                            書記官  謝  明  倫
中      華      民      國    九十二    年      七      月     十四     日
附錄本案論罪科刑法條全文：
（中華民國八十一年七月二十九日修正前）醫師法第二十八條
未取得合法醫師資格，擅自執行醫療業務者，處一年以上三年以下有期徒刑，得併科
一萬元以上五萬元以下罰金，其所使用之藥械沒收之。但合於左列情形之一者，不在
此限：
一、在中央衛生主管機關認可之醫院，於醫師指導下實習之國內醫學院
    、校學生或畢業生。
二、在醫療機構於醫師指示下之護士、助產士或其他醫事人員。
三、合於第十一條第一項但書規定者。
四、臨時施行急救者。
犯前項之罪因而致人傷害或死亡者，應依刑法加重其刑至二分之一，並負捐害賠償之
責。


司法院資訊處製作；財團法人民間司法改革基金會備份。
